【裁判字號】    97,交聲,2676
【裁判日期】    980202
【裁判案由】    聲明異議
【裁判全文】
臺灣臺中地方法院交通事件裁定        97年度交聲字第2676號
原處分機關  交通部公路總局臺中區監理所豐原監理站
異議人即
受處分人    甲○○
上列受處分人因違反道路交通管理處罰條例案件，對於交通部公
路總局臺中區監理所豐原監理站民國97年9月22日所為之處分（
豐監稽違字第裁63-BC0000000號裁決書），聲明異議，本院裁定
如下：
    主  文
原處分撤銷。
甲○○汽車駕駛人，駕駛汽車不遵守道路交通標線之指示，處罰
鍰新臺幣玖佰元。
    理  由
一、原處分機關裁決意旨：異議人即受處分人甲○○（下稱受處
    分人）騎乘車牌CC6-680號重型機車，於民國97年7月22日13
    時47分許，在高雄市○○○○○路口處，因「駕車行經有燈
    光號誌管制之交岔路口闖紅燈」之違規事實，經高雄市政府
    警察局交通警察大隊警員以違反道路交通管理處罰條例第53
    條第1項規定之行為，製開高市警交相字第BC0000000號舉發
    違反道路交通管理事件通知單（下稱舉發單）逕行舉發。嗣
    受處分人於應到案日期前向舉發單位提出申訴，經原處分機
    關調查結果，仍認受處分人確有前開違規行為，原處分機關
    乃於97年9月22日依道路交通管理處罰條例第53條第1項，以
    豐監稽違字第裁63-BC0000000號裁決書，裁處受處分人罰鍰
    新臺幣（下同）1,800元，核無不當。
二、受處分人聲明異議意旨：受處分人於97年7 月22日13時47分
    ，騎乘車號CC6-680 號重型機車，行經高雄市○○○○○路
    口處，被高雄交通大隊以高市警交相字第BC0000000 號舉發
    單逕行舉發之違規事件，與事實不符，主張高雄市政府警察
    局交通警察大隊高市警交三字第0970023268號函函覆內容與
    交通部82年4 月22日交路字第009811號函釋有所矛盾，且依
    舉發照片顯示第一張照片顯示速度為5km/hr，第二張照片速
    度無顯示（時速為零），強調受處分人僅伸越停止線停等紅
    燈，並無闖越意圖，而聲明異議主張本案違規事項，應為「
    不遵守標線指示」等語。
三、按法院受理交通事件，準用刑事訴訟法之規定，道路交通管
    理處罰條例第89條前段定有明文。而按犯罪事實應依證據認
    定，無證據不得認定其犯罪事實；又不能證明被告犯罪者，
    應諭知無罪之判決，刑事訴訟法第154條第2項、第301條第1
    項分別有明定。又認定不利於被告之事實，須依積極證據，
    苟積極證據不足為不利於被告事實之認定時，即應為有利於
    被告之認定，更不必有何有利之證據；認定犯罪事實所憑之
    證據，雖不以直接證據為限，間接證據亦包括在內，然而無
    論直接或間接證據，其為訴訟上之證明，須於通常一般之人
    均不致有所懷疑，而得確信為真實之程度者，始得據為有罪
    之認定，若其關於被告是否犯罪之證明未能達此程度，而有
    合理性懷疑之存在，致使無從形成有罪之確信，根據「罪證
    有疑，利於被告」之證據法則，即不得遽為不利於被告之認
    定。最高法院分別著有30年上字第816號、76年台上字第498
    6 號判例可資參照。基此，法院於受理違反道路交通管理處
    罰條例案件時，亦應有其適用，易言之，法院於踐行完調查
    證據之程序後，為事實之認定時，如就原處分機關所認定之
    行為人違規事實仍有合理之懷疑，而無法達到確信行為人確
    有該當於道路交通管理處罰條例各該處罰條文之構成要件事
    實時，即應依「倘有懷疑，則從被告之利益作解釋」之證據
    法則，作對受處分人有利之認定。復按有關「闖紅燈」行為
    之認定，於「道路交通管理處罰條例」中因未見相關之解釋
    ，參以道路交通標誌標線號誌設置規則第170 條第1 項明定
    「停止線，乃用以指示行駛車輛停止之界線，車輛停止時，
    其前懸部分不得伸越該線。」，及同規則第206 條第1 項第
    5 款明定「車輛面對圓形紅燈表示禁止通行，不得超越停止
    線或進入路口。」，若據此認定超越停止線即為闖紅燈，則
    恐難為一般大眾所接受，亦與「道路交通管理處罰條例」之
    立法精神不相符合，故交通部為促使駕駛人回歸於對標線之
    認知，同時兼顧執法技術層面與大眾接受程度，對圓形紅燈
    時超越停止線或闖紅燈行為之認定，於82年3 月27日召開研
    商闖紅燈認定標準會議，並依該次會議紀錄而發布交通部82
    年4 月22日交路字第009811號函，其內容略以：「…(二)有繪
    設路口範圍者：車輛無視於紅燈警示，有穿越路口之意圖，
    而車身已伸入路口範圍亦視同闖紅燈；若僅伸越停止線而未
    達路口範圍者，則視為不遵守標線指示。(三)無繪設路口範圍
    者：以車輛無視於紅燈號誌，而有穿越路口之企圖，其車身
    並已伸越停止線並足以妨害其他方向人（若有行人穿越道）
    、車通行者亦以闖紅燈論處；若僅車身伸越停止線則以不遵
    守標線指示視之。…」。而主管機關基於職權因執行特定法
    律之規定，得為必要之釋示，以供本機關或下級機關所屬公
    務員行使職權時之依據，此即「解釋性行政規則」（司法院
    大法官釋字第548 號解釋參照），上開函釋既為道路交通管
    理處罰條例第8 條所定公路主管機關（即交通部公路總局各
    區監理所監理站）之上級機關交通部所發布，其對該條例所
    為之釋示自有上開「解釋性行政規則」之效力，俾為各下級
    機關公務員行使職權時之依據，且足為民眾認知執法機關適
    用法律意見之參考。再按汽車駕駛人，駕駛汽車有不遵守道
    路交通標誌、標線、號誌之指示，而本章各條無處罰之規定
    者，處900 元以上1,800 元以下罰鍰，道路交通管理處罰條
    例第60條第2 項第3 款定有明文。
四、經查：
  (一)本件受處分人對於前揭時地，騎乘車牌CC6-680 號重型機車
    ，該處為有燈光號誌管制之交岔路口，且直行方向顯示為紅
    燈等情，均不否認，且有高雄市政府警察局高市警交相字第
    BC0000000 號舉發單1 紙、採證照片2 張、受處分人所提出
    之聲明異議狀附卷可稽，此部分事實應可認定。
  (二)又於行經設有行車管制號誌及停止線之路口而有超越停止線
    之情形，自應依該車輛超越停止線時之速度、超越之距離、
    紅燈亮起之時間及有無妨礙他人通行等各項因素綜合判斷，
    以認定駕駛人之行為僅係超越停止線或係進入路口而違反紅
    燈號誌設置目的。另本件違規路段所裝設之微電腦闖紅燈自
    動測速照相系統，係屬線圈感應式闖紅燈暨測速照相器，以
    感應線圈之距離對照通過線圈的時間，換算測得違規車輛當
    時所行駛之速率，經儀器電腦判讀後予以採證照相，觀以卷
    附之第1 張採證照片（本院卷第6 頁上方照片），該張照片
    上所顯示之數碼，第1 排文字「0000 00-00-00 」，係指97
    年7 月22日13時47分，第2 排左側文字「2Y39」係指第2 採
    證車道黃燈時間3.9 秒，第2 排右側文字「R237」係指紅燈
    亮起後23.7秒，車子壓觸感應線圈，第3 排左側文字「104
    」係指本次測照組數序號，第3 排右側文字係指採測照地點
    代號。第二張採證照片（本院卷第6 頁下方照片），其第1
    排文字與第1 張照片第1 排文字相同，均指違規之時間，第
    2 排左側文字「2Y39」與第1 張照片第2 排左側文字相同，
    均係指第2 採證車道黃燈時間3.9 秒，第2 排右側文字「
    R247 」 係指紅燈亮起後24.7秒車子觸壓感應線圈，第3 排
    左側文字「104 」與第1 張照片第3 排左側照片相同，係指
    本次測照組數序號，第3 排右側文字「V=--」係代表測照時
    速度而顯示為速度測值（不正確速度），亦有高雄市警察局
    交通大隊第三組傳真之採證相片數據說明及志伸股份有限公
    司所提供有關照相系統之說明在卷可稽，受處分人前開聲明
    異議所指前揭機車速度便有所誤解。惟受處分人騎乘之機車
    於紅燈亮起後23.7秒時，前輪雖已超越違規地點之停止線，
    車身尚未完全逾越，亦未進入行人穿越道；再觀以第2 張採
    證照片，係於紅燈亮起後24.7秒時所拍攝，仍僅得認定受處
    分人所騎乘之前揭機車車身已超越停止線，惟亦無侵入行人
    穿越道之情形，難認有妨害其他方向人、車通行之情形；且
    依第2 張採證照片既無法顯示前揭機車當時所行駛之速度，
    而欠缺依據參酌交通部道路交通督導會所訂一般公路汽車煞
    車距離、行車速度對照表及汽車行駛距離及反應距離一覽表
    等資料推斷前揭機車繼續前行之距離及穿越之可能性，可知
    受處分人所騎乘之前揭機車雖全部超越停止線，惟尚乏直接
    證據足資證明仍有向前行駛並保持行進之舉措，又本件舉發
    單位係逕行舉發，並非有執行公權力之人親眼目睹，況依本
    院電詢舉發單位之電話紀錄表可知，其係僅依二張舉發照片
    及目視無剎車燈亮起，便直接認定受處分人確有穿越路口之
    意圖，正確性不無可疑。再者依上開志伸股份有限公司有關
    照相系統之說明，該系統對於所量測的速度數值不正確而無
    法顯示速度數值，依上開「罪證有疑，利於被告」之證據法
    則說明，尚難認已達妨害其他方向人、車通行之程度，是以
    受處分人所騎乘前揭機車於上揭時、地，雖確有超越停止線
    之違規行為，惟尚未進入交岔路口，依上開交通部函示意旨
    ，自難遽認受處分人有闖越紅燈之違規事實。是受處分人當
    時是否具有穿越路口之意圖既有疑義，參酌刑事訴訟法之「
    罪疑唯輕」原則及行政罰法第7 條第1 項之規定，自應為受
    處分人有利之認定。揆諸前揭說明，自難認受處分人有闖紅
    燈之違規行為，依上開採證照片2 張及受處分人聲明異議狀
    所承認之違規事實，受處分人應係違反道路交通管理處罰條
    例第60條第2 項第3 款不遵守停止線之標線指示之規定。
五、綜上所述，原處分機關援引道路交通管理處罰條例第53條第
    1 項之規定，裁處受處分人裁罰1,800 元，自難謂為允當，
    惟受處分人於紅燈亮起後駕車超越停止線之行為，既經認定
    如上，準此，本件受處分人聲明異議為有理由，爰將原處分
    撤銷，另依道路交通管理處罰條例第60條第2 項第3 款之規
    定，裁處如主文第2 項所示之罰鍰，以資適法。
六、據上論斷，應依道路交通管理處罰條例第87條第2 項，道路
    交通案件處理辦法第20條前段，裁定如主文。
中    華    民    國    98    年    2     月    2     日
                    交通法庭    法  官  陳慧珊
上正本證明與原本無異。
如不服本裁定應於送達後5日內向本院提出抗告狀。
                                書記官  施玉卿
中    華    民    國    98    年    2     月    2     日


司法院資訊處製作；財團法人民間司法改革基金會備份。
